【裁判字號】    97,訴,1333
【裁判日期】    980810
【裁判案由】    偽造有價證券等
【裁判全文】
臺灣屏東地方法院刑事判決              97年度訴字第1333號
公  訴  人  臺灣屏東地方法院檢察署檢察官
被      告  甲○○○
指定辯護人  陳忠勝律師
上列被告因偽造有價證券案件，經檢察官提起公訴（96年度偵字
第3701號），本院判決如下：
    主  文
甲○○○共同連續犯偽造有價證券罪，處有期徒刑貳年。未扣案
如附表所示之本票共貳佰肆拾伍紙及署名共玖枚均沒收。
    事  實
一、甲○○○以不知情之夫林隆山（另經檢察官為不起訴處分確
    定）之名義擔任會首，邀集會員成立民間互助會，約定會期
    自88年5 月26日起至92年3 月26日止（以農曆為計），於每
    月26日19時許，在屏東縣林邊鄉○○村○○路123 之2 號甲
    ○○○住處標會，連同會首總共48會份，每會會款為新臺幣
    （下同）1 萬元，利息採內標制（下稱本案互助會）。詎甲
    ○○○因需款孔急，竟與其女林燕婷（已歿）共同基於行使
    偽造私文書、意圖為自己不法所有而為詐欺、意圖供行使之
    用而偽造有價證券之概括犯意聯絡，推由甲○○○於附表各
    編號所示時間、會期，逐次冒用各編號所示會員名義，偽造
    具有準私文書性質之標單，並持於標會行使之，進而冒名得
    標，同時致附表各編號所示該期活會會員誤信被冒名人係得
    標者，另對被冒名人佯稱係不詳會員得標，故使渠等均陷於
    錯誤，遂於各期標會後甲○○○以會首身分為收款時，陸續
    對之交付會款，甲○○○則將林燕婷於不詳時地、以不詳方
    式所偽造被冒名人名義、不詳名義之本票，逐次付與繳交會
    款之活會會員、被冒名人供作擔保而行使之。嗣於91年7 月
    間，因甲○○○無力負擔冒標之會款，將本案互助會予以停
    標，致其餘會員查覺有異，並經會員洪美雪比對歷次得標情
    形後，始悉上情。
二、案經洪美雪訴由臺灣屏東地方法院檢察署檢察官偵查起訴。
    理  由
壹、證據之證據能力
    按被告以外之人於審判外之陳述，雖不符刑事訴訟法第159
    條之1 至之4 等規定，惟經當事人於審判程序同意作為證據
    ，法院審酌該言詞陳述或書面陳述作成時之情況，認為適當
    者，亦得為證據；又當事人、代理人或辯護人於法院調查證
    據時，知有刑事訴訟法第159 條第1 項不得為證據之情形，
    而未於言詞辯論終結前聲明異議者，視為有前項之同意；刑
    事訴訟法第159 條之5 定有明文。本件當事人、辯護人對證
    人洪美雪於偵查中具狀指訴或檢察事務官詢問時所為陳述，
    未在言詞辯論終結前聲明異議，本院審酌上開證據作成時，
    並無不當取供或非法取得之情形，認以之作為本案證據亦屬
    適當，故依法皆有證據能力。
貳、實體方面
一、上揭犯罪事實，業據被告坦承不諱（見本院卷第71頁、第10
    2 頁反面），核與證人即告訴人洪美雪指訴情節大致相符（
    見本院卷第72頁），並有告訴人提出本案互助會會員名單、
    開標紀錄各1 份、被告方面冒名開立之部分本票影本等件附
    卷可稽（見本院卷第31-35 頁、他字卷第9-104 頁）。是認
    被告之自白與事實相符，堪予採信，從而本件罪證明確，被
    告犯行足可認定，應依法論科。
二、按行為後法律有變更者，適用行為時之法律，但行為後之法
    律有利於行為人者，適用最有利於行為人之法律，刑法第2
    條第1 項定有明文；且比較法律孰為有利於行為人時，應就
    罪刑有關之一切情形，比較其全部結果而為整體適用，不能
    割裂而分別適用有利益之條文（最高法院27年上字第2615號
    判例意旨參照）。查被告為本件犯行後，刑法及刑法施行法
    業於民國95年7 月1 日修正施行，論罪科刑所適用之刑罰法
    律有所變更，爰詳述如下：
（一）刑法第28條共同正犯之範圍，已修正限縮在共同實行犯罪
      行為者始成立共同正犯，排除陰謀犯、預備犯共同正犯，
      新舊法就共同正犯之範圍，既因此而有變動，當係行為後
      法律有變更，而非僅為文字修正，應有新舊法比較適用之
      問題（最高法院97年度台上字第218 號判決意旨參照），
      是修正後之共同正犯定義既經限縮，自屬對被告較為有利
      。
（二）修正後刑法刪除第56條關於連續犯之規定，而被告所為多
      次行使偽造私文書、詐欺取財、偽造有價證券，各係基於
      概括犯意而犯同一罪名，依修正前刑法第56條之規定均屬
      連續犯，各以一罪論但得加重其刑至二分之一；惟如依修
      正後之新法規定，因連續犯業經刪除，上開各罪即均應按
      數罪之規定予以分論併罰。是比較新舊法結果，自以修正
      前之刑法較有利於被告。
（三）修正後刑法刪除第55條後段關於牽連犯之規定，而被告所
      為連續行使偽造私文書、連續詐欺取財、連續偽造有價證
      券等罪間，具有方法、結果之牽連關係，依修正前之規定
      ，應從一重處斷；惟修正後之新法因牽連犯業經刪除，即
      應按數罪予以分論併罰。是比較新舊法之規定，應以修正
      前之刑法較有利於被告。
（四）被告犯行後刑法施行法修正增訂第1 條之1 ，明定刑法分
      則編之法定刑中，關於罰金刑之提高標準及以新臺幣為貨
      幣單位；而於上開條文修正增訂前，罰金刑之提高標準應
      適用98年4 月29日廢止前罰金罰鍰提高標準條例第1 條前
      段之規定，罰金刑並以銀元為貨幣單位，另依現行法規所
      定貨幣單位折算新臺幣條例第2 條予以換算。較之上開條
      文修正增訂前後，法定刑關於罰金刑部分，換算為新臺幣
      後其結果並無差別，是刑法施行法修正增訂第1 條之1 並
      無較有利於被告。又刑法第33條第5 款亦經修正為「罰金
      刑新臺幣1000元以上」，與修正前刑法第33條第5 款規定
      「罰金刑銀元1 元以上」有間，比較新舊法結果，新法之
      罰金刑下限業已提高，此部分修正後之刑法亦無較有利於
      被告。
（五）綜合上述罪刑比較結果，應認被告行為後之法律並無較有
      利之情形，故依刑法第2 條第1 項前段，適用其行為時即
      95年7 月1 日修正施行前之法律論處。
三、按在紙上或物品上之文字、符號、圖畫、照像，依習慣或特
    約，足以為表示其用意之證明者，以文書論，刑法第220 條
    第1 項定有明文。查本案互助會於投標時，標單上僅有記載
    金額和名字乙節，業據被告自承明確（見他字卷第243 頁）
    ，是會員將該標單出示於標會場合，依一般習慣足示係會員
    投標之用意，故應以私文書論。又按行使偽造有價證券，以
    取得票面價值之對價，固不另論詐欺罪，但如以偽造之有價
    證券供作擔保或作為新債清償而借款，則屬行使偽造有價證
    券以外之另一行為，應論以詐欺罪（最高法院88年度台上字
    第4136號判決意旨參照）。本件被告偽造之有價證券，係供
    作會款擔保所用，自應另論詐欺罪。
四、核被告所為，係犯刑法第216 條、第210 條之行使偽造私文
    書罪，同法第339 條第1 項之詐欺取財罪，同法第201 條第
    1 項之偽造有價證券罪。被告與林燕婷有犯意聯絡與行為分
    擔，為共同正犯。被告偽造署名為偽造私文書之部分行為，
    偽造私文書而後行使，偽造之低度行為應為行使之高度行為
    所吸收，均不另論罪。被告前後以偽造標單、偽造本票所為
    冒標詐欺行為，各次之被害人均為複數，係一行為觸犯數罪
    名，均為想像競合犯，各依刑法第55條從一重處斷（95年7
    月1 日修正施行之刑法第55條，將想像競合犯增訂不得科以
    較輕罪名最輕本刑以下之刑之限制，惟此屬法理之明文化，
    尚非法律變更，故不生比較新舊法問題，最高法院96年度台
    上字第3773號判決意旨可參）。被告基於同一目的，逐次於
    密切接近之時間，接續偽造本票，而分別侵害同一法益，各
    舉動之獨立性極為薄弱，依一般社會通常觀念，難以強行分
    離，顯係基於單一犯意所為，均為接續犯，各僅成立一罪。
    被告偽造署押為偽造有價證券之部分行為，偽造有價證券而
    後行使，行使之低度行為應為意圖供行使之用而偽造之高度
    行為所吸收，均不另論罪。被告逐次冒標，先後所犯行使偽
    造私文書、詐欺取財、偽造有價證券等罪，各係時間緊接、
    犯罪構成要件相同、基於概括犯意反覆為之，均為連續犯，
    各依修正前刑法第56條以一罪論並加重其刑。被告所為連續
    行使偽造私文書、連續詐欺取財、連續偽造有價證券等犯行
    ，俱有方法與目的之牽連關係，應依修正前刑法第55條後段
    從一重之連續偽造有價證券罪處斷。本件被告因需款孔急之
    迫使下，率然以偽造本票之方式並冒名進行民間互助會，雖
    難辭其咎，然偽造有價證券罪之法定最低刑度為3 年以上有
    期徒刑，考其立法意旨，乃在維護市場交易秩序，保障交易
    信用，惟此被告偽造本票之用途，乃在擔保會款，並非替代
    現金之交付，復無使其流通後破壞市場交易秩序之意思，核
    與一般偽造票據行使之惡性犯行有間，因此，縱處以被告法
    定最低刑度，仍有法重情輕之嫌，而其犯罪情狀尚堪憫恕，
    故就偽造有價證券部分依刑法第59條酌減其刑。本件被告所
    犯罪刑，同有刑度加重與減輕之部分，應依法先加後減之。
    至起訴書未載明被告冒名得標之期數、施行詐騙之會份數額
    等節，惟經公訴人於本院審理中當庭確認訴追範圍係如附表
    所示之犯罪事實（見本院卷第72頁），附此敘明。
五、爰審酌被告未經深慮，藉偽造本票及偽造標單向本案互助會
    會員詐取金錢，合計簽發偽造本票245 紙，冒標9 次，總共
    詐取獲利179 萬7700元，實有不該，惟念及被告尚能坦然面
    對司法，供承犯行不諱，且案發後曾向全體被害人商議和解
    ，業已支付至少124 萬元之損害賠償金（此為被告與告訴人
    所同認，然因雙方對於應賠償之金額始終歧異，故未能達成
    和解，見本院卷第71頁），足認其犯後態度良好，深具悔意
    等一切情狀，量處如主文所示之刑，以示懲儆。又被告所為
    係犯刑法第201 條第1 項之罪，且經本院宣告逾有期徒刑1
    年6 月之刑，依中華民國九十六年罪犯減刑條例第3 條第1
    項第15款之規定，自不予減刑，末此敘明。
六、被告偽造如附表所示之本票245 紙及署名9 枚，無證據證明
    其等已經滅失，是不問屬於犯人與否，應分別依刑法第205
    條、第219 條均宣告沒收之。
據上論斷，應依刑事訴訟法第299 條第1 項前段，刑法第2 條第
1 項前段、第201 條第1 項、第216 條、第210 條、第339 條第
1 項、第55條、第59條、第205 條、第219 條，修正前刑法第28
條、第55條後段、第56條，98年4 月29日廢止前罰金罰鍰提高標
準條例第1 條前段，判決如主文。
本案經檢察官陳啟能到庭執行職務
中    華    民    國    98    年     8    月    10    日
                  刑事第四庭  審判長法  官  莊鎮遠
                                    法  官  王以齊
                                    法  官  江振源
以上正本證明與原本無異
如不服本判決，應於判決送達後10日內向本院提出上訴書狀（應
附繕本），其未敘述上訴理由者，應於上訴期間屆滿後20日內補
提理由書狀於本院，上訴於臺灣高等法院高雄分院。
中    華    民    國    98    年     8    月    12    日
                                     書記官  潘豐益
附錄本判決論罪科刑法條：
刑法第201條
意圖供行使之用，而偽造、變造公債票，公司股票或其他有價證
券者，處三年以上十年以下有期徒刑，得併三千元以下罰金。
行使偽造、變造之公債票、公司股票或其他有價證券或意圖供行
使之用收集或交付於人者，處一年以上七年以下有期徒刑，得併
科三千元以下罰金。
刑法第210條
偽造、變造私文書，足以生損害於公眾或他人者，處五年以下有
期徒刑。
刑法第216條
行使第二百十條至第二百十五條之文書者，依偽造、變造文書或
登載不實事項或使登載不實事項之規定處斷。
刑法第339條
意圖為自己或第三人不法之所有，以詐術使人將本人或第三人之
物交付者，處五年以下有期徒刑、拘役或科或併科一千元以下罰
金。
以前項方法得財產上不法之利益或使第三人得之者，亦同。
前二項之未遂犯罰之。
附表：
┌─┬─────┬──────────┬─────────────┐
│編│犯罪時間，│遭詐領會款之會份    │應沒收之本票、署名        │
│號│被冒名人  │                    │                          │
├─┼─────┼──────────┼─────────────┤
│1 │88年6 月26│48會份中，被告總計參│偽造「陳白圓」名義之本票42│
│  │日（第2 期│與4 會份（以夫林隆山│紙、不詳名義之本票2 紙、偽│
│  │），陳白圓│、女林燕婷名義行之）│造標單上「陳白圓」署名1 枚│
│  │          │，其中林隆山1 會份即│（被告為掩飾冒標行為，需向│
│  │          │第1 期得標者，是扣除│被冒名人陳白圓另佯稱本期乃│
│  │          │死會、被告會份部分，│不詳名義者得標，並依照陳白│
│  │          │總計詐騙44會份（(100│圓參加之2 會份，開立該佯稱│
│  │          │00－3000 )×44＝3080│名義之本票2 紙）。        │
│  │          │00）。              │                          │
├─┼─────┼──────────┼─────────────┤
│2 │88年9 月26│48會份中，扣除真正得│偽造「陳白圓」名義之本票41│
│  │日（第5 期│標之死會3 會份（不含│紙、不詳名義之本票2 紙、偽│
│  │），陳白圓│被告冒名得標部分）以│造標單上「陳白圓」署名1 枚│
│  │          │及被告其餘所認尚未投│（被告為掩飾冒標行為，需向│
│  │          │標之2 會份（被告於第│被冒名人陳白圓另佯稱本期乃│
│  │          │1期 、第4 期各以林隆│不詳名義者得標，並依照陳白│
│  │          │山、林燕婷會份得標1 │圓參加之2 會份，開立該佯稱│
│  │          │次），總計詐騙43會份│名義之本票2 紙）。        │
│  │          │（(00000－0000) ×43│                          │
│  │          │＝313900）。        │                          │
├─┼─────┼──────────┼─────────────┤
│3 │89年9 月26│48會份中，扣除真正得│偽造「王良村」名義之本票30│
│  │日（第17期│標之死會14會份（不含│紙、不詳名義之本票3 紙、偽│
│  │），王良村│被告冒名得標部分）以│造標單上「王良村」署名1 枚│
│  │          │及被告其餘所認尚未投│（被告為掩飾冒標行為，需向│
│  │          │標之1會份（被告於第8│被冒名人王良村另佯稱本期乃│
│  │          │期以林隆山會份得標1 │不詳名義者得標，並依照王良│
│  │          │次），總計詐騙33會份│村參加之3 會份，開立該佯稱│
│  │          │（(00000－0000) ×33│名義之本票3 紙）。        │
│  │          │＝188100）。        │                          │
├─┼─────┼──────────┼─────────────┤
│4 │90年8 月26│48會份中，扣除真正得│偽造「甘芳元」名義之本票21│
│  │日（第28期│標之死會24會份（不含│紙、不詳名義之本票2 紙、偽│
│  │），甘芳元│被告冒名得標部分）以│造標單上「甘芳元」署名1 枚│
│  │          │及被告其餘所認尚未投│（被告為掩飾冒標行為，需向│
│  │          │標之1會份，總計詐騙 │被冒名人甘芳元另佯稱本期乃│
│  │          │23會份（(00000－0000│不詳名義者得標，並依照甘芳│
│  │          │)×23＝161000）。   │元參加之2 會份，開立該佯稱│
│  │          │                    │名義之本票2 紙）。        │
├─┼─────┼──────────┼─────────────┤
│5 │90年10月26│48會份中，扣除真正得│偽造「王良村」名義之本票19│
│  │日（第30期│標之死會25會份（不含│紙、不詳名義之本票3 紙、偽│
│  │），王良村│被告冒名得標部分）以│造標單上「王良村」署名1 枚│
│  │          │及被告其餘所認尚未投│（被告為掩飾冒標行為，需向│
│  │          │標之1會份，總計詐騙 │被冒名人王良村另佯稱本期乃│
│  │          │22會份（(00000－0000│不詳名義者得標，並依照王良│
│  │          │)×22＝176000）。   │村參加之3 會份，開立該佯稱│
│  │          │                    │名義之本票3 紙）。        │
├─┼─────┼──────────┼─────────────┤
│6 │90年12月26│48會份中，扣除真正得│偽造「林勝雄」名義之本票20│
│  │日（第32期│標之死會26會份（不含│紙、不詳名義之本票1 紙、偽│
│  │），林勝雄│被告冒名得標部分）以│造標單上「林勝雄」署名1 枚│
│  │          │及被告其餘所認尚未投│（被告為掩飾冒標行為，需向│
│  │          │標之1會份，總計詐騙 │被冒名人林勝雄另佯稱本期乃│
│  │          │21會份（(00000－0000│不詳名義者得標，並依照林勝│
│  │          │)×21＝176400）。   │雄參加之1 會份，開立該佯稱│
│  │          │                    │名義之本票1 紙）。        │
├─┼─────┼──────────┼─────────────┤
│7 │91年3月26 │48會份中，扣除真正得│偽造「王良村」名義之本票17│
│  │日（第34期│標之死會27會份（不含│紙、不詳名義之本票3 紙、偽│
│  │），王良村│被告冒名得標部分）以│造標單上「王良村」署名1 枚│
│  │          │及被告其餘所認尚未投│（被告為掩飾冒標行為，需向│
│  │          │標之1會份，總計詐騙 │被冒名人王良村另佯稱本期乃│
│  │          │20會份（(00000－0000│不詳名義者得標，並依照王良│
│  │          │)×20＝164000）。   │村參加之3 會份，開立該佯稱│
│  │          │                    │名義之本票3 紙）。        │
├─┼─────┼──────────┼─────────────┤
│8 │91年4 月26│48會份中，扣除真正得│偽造「許素琴」名義之本票19│
│  │日（第35期│標之死會27會份（不含│紙、不詳名義之本票1 紙、偽│
│  │），許素琴│被告冒名得標部分）以│造標單上「許素琴」署名1 枚│
│  │          │及被告其餘所認尚未投│（被告為掩飾冒標行為，需向│
│  │          │標之1會份，總計詐騙 │被冒名人許素琴另佯稱本期乃│
│  │          │20會份（(00000－0000│不詳名義者得標，並依照許素│
│  │          │)×20＝164000）。   │琴參加之1 會份，開立該佯稱│
│  │          │                    │名義之本票1 紙）。        │
├─┼─────┼──────────┼─────────────┤
│9 │91年6 月26│48會份中，扣除真正得│偽造「林勝希」名義之本票17│
│  │日（第37期│標之死會28會份（不含│紙、不詳名義之本票2 紙、偽│
│  │），林勝希│被告冒名得標部分）以│造標單上「林勝希」署名1 枚│
│  │          │及被告其餘所認尚未投│（被告為掩飾冒標行為，需向│
│  │          │標之1會份，總計詐騙 │被冒名人林勝希另佯稱本期乃│
│  │          │19會份（(00000－0000│不詳名義者得標，並依照林勝│
│  │          │)×19＝146300）。   │希參加之2 會份，開立該佯稱│
│  │          │                    │名義之本票2 紙）。        │
└─┴─────┴──────────┴─────────────┘
註：90年有潤4 月；90年5 月、91年2 月份並未舉行標會。


司法院資訊處製作；財團法人民間司法改革基金會備份。
